ACORDAO-COMPLETO-2386809

ACÓRDÃO 10176/2020 ATA 33/2020 - SEGUNDA CÂMARA

VISTOS, relatados e discutidos estes autos referentes à Tomada de Contas Especial instaurada pelo Ministério do Turismo em desfavor do Centro de Iniciativa Turística - Cenitur, em face de irregularidades na prestação de contas do Convênio 912/2008 (Siafi 629882) , tendo como objeto a realização do projeto "Circuito Cultural Junino de Quadrilhas";
		ACORDAM os Ministros do Tribunal de Contas da União, reunidos em Sessão da 2ª Câmara, ante as razões expostas pelo relator, em:
		9.1. excluir as empresas Sheila Promoções, Eventos e Serviços Eireli - ME e Anchieta Promoções, Eventos e Serviços Eireli - ME da relação processual;
9.2. com fulcro nos arts. 1º, inciso I, 16, inciso III, alíneas "b" e "c", 19, caput, e 23, inciso III, da Lei 8.443/1992, julgar irregulares as contas do Centro de Iniciativa Turística - Cenitur (08.580.516/0001-64) , de Felipe Cavalcanti Rodrigues (XXX.286.024-XX) e de Raimundo Cavalcante Rodrigues (XXX.201.034-XX) , e condená-los solidariamente aos pagamentos das quantias especificadas a seguir, atualizadas monetariamente e acrescidas dos juros de mora, calculados a partir das datas indicadas, até a data da efetiva quitação, fixando-lhes o prazo de 15 (quinze) dias, a contar da notificação do presente acórdão, para que comprovem, perante o Tribunal, o recolhimento do débito aos cofres do Tesouro Nacional, nos termos do art. 214, inciso III, alínea "a", do Regimento Interno do TCU:
	Valor Histórico (R$) 
	Data de ocorrência

	70.909,09
	26/8/2008

	129.090,91
	27/8/2008

	9.3. aplicar, individualmente, a multa prevista no art. 57 da Lei 8.443/1992, c/c o art. 267 do Regimento Interno do TCU, ao Centro de Iniciativa Turística - Cenitur, a Felipe Cavalcanti Rodrigues e a Raimundo Cavalcante Rodrigues, no valor de R$ 20.000,00 (vinte mil reais) , fixando-lhes o prazo de 15 (quinze) dias, a contar da notificação, para que comprovem, perante o Tribunal (art. 214, inciso III, alínea "a", do Regimento Interno) , o recolhimento das dívidas aos cofres do Tesouro Nacional, atualizadas monetariamente desde a data do presente acórdão até a do efetivo recolhimento, se for paga após o vencimento, na forma da legislação em vigor;
9.4. autorizar, desde logo, a cobrança judicial das dívidas, caso não atendida a notificação, nos termos do art. 28, inciso II, da Lei 8.443/1992;
9.5. autorizar o pagamento parcelado das dívidas, caso requerido, em até 36 (trinta e seis) parcelas mensais e consecutivas, nos termos do art. 26 da Lei 8.443/1992, c/c o art. 217 do Regimento Interno do TCU, fixando o vencimento da primeira parcela em 15 (quinze) dias, a contar do recebimento da notificação do acórdão, e o das demais a cada 30 (trinta) dias, devendo incidir sobre cada parcela os respectivos encargos, na forma prevista na legislação em vigor;
9.6. alertar os responsáveis que a falta de comprovação do recolhimento de qualquer parcela importará no vencimento antecipado do saldo devedor, nos termos do § 2º do art. 217 do Regimento Interno do TCU;
		9.7. remeter cópia do presente acórdão à Procuradoria Regional da República no Estado da Paraíba, para as providências cabíveis, nos termos do § 7º, in fine, do art. 209 do Regimento Interno do TCU, bem assim ao Tribunal de Contas do Estado da Paraíba, tendo em vista que parte dos recursos utilizados se referem à contrapartida municipal.

Tomada de Contas Especial. Irregularidades na execução do Convênio 912/2008 (SIAFI 629882), celebrado entre o Ministério do Turismo e o Cenitur - Centro de Iniciativa Turística, tendo por objeto o apoio à realização do Circuito Cultural Junino de Quadrilhas.

Segunda Câmara

3. Interessado: Ministério do Turismo.

13.1. Ministros presentes: Ana Arraes (Presidente), Augusto Nardes, Aroldo Cedraz (Relator) e Raimundo Carreiro.
13.2. Ministros-Substitutos presentes: Marcos Bemquerer Costa e André Luís de Carvalho.

ACORDAO-COMPLETO-2494175

Acórdão 10891/2021 - Segunda Câmara

AROLDO CEDRAZ

Trata-se da Tomada de Contas Especial instaurada pelo Ministério do Turismo, de responsabilidade do Centro de Iniciativa Turística - Cenitur, associação privada com sede em Campina Grande/PB, e dos seus dirigentes, Raimundo Cavalcante Rodrigues (Presidente) e Felipe Cavalcanti Rodrigues (Tesoureiro) , em face de irregularidades na documentação referente à prestação de contas do Convênio 912/2008 (SIAFI 629882) , tendo como objeto o apoio à realização do projeto intitulado "Circuito Cultural Junino de Quadrilhas".
2. 	A Secex-PB propôs, em uníssono, o julgamento pela irregularidade das contas, com condenação em débito e aplicação de multa aos responsáveis, nos termos da instrução parcialmente transcrita a seguir (peças 64-65) :
"HISTÓRICO
2. Os recursos previstos para a implementação do objeto conveniado foram orçados no valor total de R$ 220.000,00, com a seguinte composição: R$ 20.000,00 de contrapartida da Convenente e R$ 200.000,00 à conta da Concedente, tendo sido liberado por meio da Ordem Bancária 2008OB900876, de 15/8/2008, com crédito em conta corrente, em 19/8/2008 (peça 2, p. 53 e 66) .
3. Em instrução anterior de peça 14, acatada pelo escalão superior, a proposta foi no sentido de realização das citações abaixo, para apresentação das alegações de defesa referentes às despesas efetuadas com recursos federais oriundos do Convênio 912/2008 (SIAFI 629882) , sem a devida comprovação:
3.1. Srs. Raimundo Cavalcante Rodrigues e Felipe Cavalcanti Rodrigues solidariamente com o Centro de Iniciativa Turística e a empresa Sheila Promoções e Eventos - ME; e
3.2. Srs. Raimundo Cavalcante Rodrigues e Felipe Cavalcanti Rodrigues solidariamente com o Centro de Iniciativa Turística e a empresa Anchieta Promoções e Eventos - ME.
3.3. Atos impugnados dos gestores e da convenente:
3.3.1. não comprovação da boa e regular aplicação dos recursos federais transferidos pelo Convênio 912/2008 (SIAFI 629882) , celebrado entre o Ministério do Turismo e o Centro de Iniciativa Turística - Cenitur, associação privada com sede em Campina Grande/PB, tendo por objeto o apoio à realização do projeto intitulado "Circuito Cultural Junino de Quadrilhas", ante a não apresentação das filmagens, fotografias e/ou outros instrumentos lícitos, constando o nome e a logomarca do Ministério do Turismo, que comprovassem a efetiva realização dos serviços contratados às empresas Sheila Promoções e Eventos e Anchieta Promoções e Eventos, nos termos das Notas Técnicas de Análise e Reanálise 129/2010 e 1361/2010.
3.1.1. Contratar irregularmente a empresa Sheila Promoções e Eventos por inexigibilidade de licitação (02/2008 - peça 8, p. 25-29) , com fundamento no art. 25, III, da Lei 8.666/1993, sem que houvesse a publicação no Diário Oficial de União do eventual contrato de exclusividade dos artistas com a empresa contratada.
3.2. Atos impugnados das empresas: 
3.2.1. recebimento de recursos federais provenientes do Convênio 912/2008 (SIAFI 629882) , celebrado entre o Ministério do Turismo e o Centro de Iniciativa Turística - Cenitur, associação privada com sede em Campina Grande/PB, tendo por objeto o apoio à realização do projeto intitulado "Circuito Cultural Junino de Quadrilhas", a título de pagamento por serviços contratados, cuja realização não foi efetivamente comprovada, haja vista a falta de evidências por meio de filmagens, fotografias e/ou outros instrumentos lícitos que que permitissem inferir a execução dos serviços, nos termos das Notas Técnicas de Análise e Reanálise 129/2010 e 1361/2010, gerando enriquecimento indevido, com responsabilidade solidária pela reparação do erário.
4. Foram promovidas as citações do Centro de Iniciativa Turística, dos Srs. Felipe Cavalcanti Rodrigues e Raimundo Cavalcante Rodrigues e das empresas Anchieta Promoções e Eventos-ME e Sheila Promoções e Eventos-ME, respectivamente, mediante Ofícios 140, 141, 142, 143 e 144/2016-TCU/SECEX-PB de 13/2/2017, com ciência dos três primeiros (peças 16-20, 27-29 e 30-31) .
5. Os Avisos de Recebimento referentes aos ofícios endereçados às empresas Anchieta Promoções e Eventos-ME e Sheila Promoções e Eventos-ME, constaram as informações "ausente" e "endereço desconhecido". Em consulta às bases de dados públicas disponíveis neste Tribunal, encontrou-se novos endereços para as empresas, bem como a identificação dos Sócios Administradores (peças 30-31 e 37-41) .
6. Sendo assim, foram expedidas novas citações, com os mesmos teores dos ofícios anteriores (Ofícios 946, 947 e 948/2017-TCU/SECEX-PB de 26/6/2017) , com cópias para os sócios (peças 43-47, 48-51 e 54) .
7. Houve solicitação de prorrogação de prazo para apresentação das defesas às peças 21-23 e 52-53, todas com deferimento (peças 24-26 e 55) .
8. Atendendo a citação, o Centro de Iniciativa Turística, os Srs. Felipe Cavalcanti Rodrigues e Raimundo Cavalcante Rodrigues e as empresas Anchieta Promoções e Eventos-ME e Sheila Promoções e Eventos-ME apresentaram alegações de defesa às peças 33-35 e 57-58.
EXAME TÉCNICO
9. O Centro de Iniciativa Turística e os Srs. Felipe Cavalcanti Rodrigues e Raimundo Cavalcante Rodrigues apresentaram defesas de forma idêntica (peças 33-35) e com os seguintes argumentos: 
9.1. que assinou contratos com as empresas Sheila Promoções e Eventos-ME e Anchieta Promoções e Eventos-ME, respectivamente, em 11/6/2008 e 13/6/2008, após a realização de Processo Licitatório, conforme cópia anexada e então foram emitidas as autorizações para execução de serviços pelas empresas;
9.2. no dia 26/6/2008, um dia antes do início do evento, recebeu e-mail do Ministério do Turismo informando que a documentação encaminhada estava incompleta e solicitando a regularização até o dia 27/6/2008, ressaltando a necessidade da observância da Lei 8.666/93;
9.3. o evento foi realizado no período de 27 a 29/6/2008, conforme previsto no projeto básico e plano de trabalho aprovado pelo Ministério do Turismo, entretanto, em 21/7/2008, o Ministério do Turismo informou mediante e-mail que ainda estavam analisando o Projeto Básico e Plano de Trabalho;
9.4. em 13/8/2008, quase 60 dias após a realização do evento, enviaram documento a Coordenação Geral de Eventos do Ministério do Turismo, consultando acerca de qual procedimento adotar ante a não confirmação, até aquela data, da aprovação do Projeto Básico e do Plano de Trabalho, que se encontravam em análise naquele órgão, desde o dia 21/7/2008;
9.5. Os recursos financeiros do convênio só foram creditados na conta corrente do Cenitur em 19/8/2008, quase 60 dias após a realização do evento;
9.6. O Sr. José de Anchieta Martins assinou o contrato como procurador da empresa Sheila Promoções e Eventos-ME, para executar as seguintes atrações, nos valores indicados:
a) Rangel Júnior e o Cangaço-R$ 9.000,00;
b) Genildo e Ginaldo - R$ 10.000,00;
c) Massilon Gonzaga e Banda - R$ 8.000,00;
d) Forró Bom D+- R$ 9.000,00;
e) Climério e Banda - R$ 9.000,00;
f) Trio de Forró Galantense- R$ 1.000,00;
g) Trio de Forró Beijo na Boca- R$ 1.000,00;
h) Trio de Forró Cintura de Pilão- R$ 1.000,00;
i) Trio de Forró Boka Loca- R$ 1.000,00; e
j) Forró da Lamparina R$ 1.000,00.
9.7. Também ficou a empresa Sheila Promoções e Eventos-ME encarregada de promover 05 apresentações de quadrilhas junina e grupos de danças, abaixo descritos, durante a realização do "Circuito Cultural Junino de Quadrilhas", nas cidades de Lagoa Seca, Campina Grande e Queimadas, todas no Estado da Paraíba, nos festejos juninos edição de 2008, ao custo total de R$ 92.000,00, além de um Show Pirotécnico no valor de R$ 3.000,00;
a) Moleka 100 Vergonha;
b) Milho Verde;
c) Xote dos Matutos;
d) Arraial de Paris;
e) Mistura Gostosa;
f) Trilha Junina;
g) Tradição da Serra;
h) Brilha São João;
i) Escorrega Mais Não Cai;
j) Furar o Q;
k) Rojão do Forró;
I) Arraial da Felicidade;
m) Matutinha do Nepomuceno;
n) Explosão Junina; e
o) Originais e Cia. Raízes.
9.8. Entretanto, a empresa Sheila Promoções e Eventos-ME, apesar de várias solicitações, não comprovou as apresentações dos Artistas, Atrações, Quadrilhas Juninas e Grupos de Danças, deixando de atender as solicitações feitas pelo Ministério do Turismo que desde 2008 vem efetuando cobranças da comprovação da execução dos serviços. Agora, também este Tribunal cobra a apresentação das provas (banners, faixas, cartazes, fotos, filmagens, folders, contratos com os Artistas, Atrações Grupos de Danças, recibos de pagamentos, gravação em DVD ou CD) , e tudo mais que constava como itens da programação contratada;
9.9. A empresa Sheila Promoções e Eventos-ME recebeu por estas apresentações dos artistas e quadrilhas o valor de R$ 142.000,00 em 26/8/2008, nos termos da cláusula segunda do Contrato 02/2008, conforme recibo assinado pela Sra. Sheila Ricarte Martins, (Nota Fiscal de 000308, emitida em 26/8/2008 - cheque 850003, BB - Agência 0063-9 -C. Corrente 0063-9) ;
9.10. Por sua vez, em 13/6/2008, o Sr. José de Anchieta Martins, proprietário da empresa Anchieta Promoções e Eventos-ME (contrato 01C2/2008) , tinha como responsabilidade a realização e execução dos serviços abaixo, totalizando R$ 78.000,00:
a) locação de 01 (uma) Sonorização - R$ 10.000,00;
b) locação de 01 (um) Palco - R$ 14.000,00;
c) locação de 01 (uma) Iluminação - R$ 5.000,00;
d) locação de 20 (vinte) Banheiros Químicos - R$ 2.000,00;
e) locação de 10 (dez) Toldos - R$ 1.500,00;
f) uma (01) decoração e ornamentação- (Bandeirolas, Balões, Acordeon e Chapéu de Palha) -R$ 6.700,00;
g) transporte das Quadrilhas e grupos de dança entre os polos do referido circuito cultural junino nas cidades de Campina Grande, Lagoa Seca e Queimadas (Locação de 16 ônibus) R$ 10.000,00;
h) locação de 01 (um) Grupo Gerador - R$ 5.000,00;
i) locação de 05 (cinco) Tablados para Apresentação de Quadrilhas- R$ 15.000,00;
j) locação de 10 (dez) Camarins- R$ 5.800,00; e
k) um (01) Show Pirotécnico- R$ 3.000,00.
9.11.em 26/8/2008, o Sr. José de Anchieta Martins deu quitação (Nota Fiscal 000471 -Cheque 850001- BB Agência 0063-9 - C. Corrente 19.732-7 - R$ 78.000,00) ;
9.12.ressalta que o Sr. José de Anchieta Martins (CPF XXX.084.374-XX) recebeu um total de R$ 220.000,00, em nome das duas empresas contratadas, em razão da empresa Sheila Promoções e Eventos-ME ser de propriedade de sua esposa, Sra. Sheila Ricarte Martins (CPF.XXX.708.354-XX) ;
9.13.menciona multa contratual de 50% que a empresa Sheila Promoções e Eventos-ME terá de arcar, conforme a Cláusula Oitava do Contrato 02/2008, por descumprimento de obrigações; 
9.14.conclui que pelos motivos acima as empresas contratadas e seus representantes são os únicos responsáveis pela não comprovação da execução e realização dos eventos constantes no "Circuito Cultural Junino de Quadrilhas", objeto de Contratos assinados com o Cenitur - Centro de Iniciativa Turística, com recursos do Ministério do Turismo, conforme Convênio 912/2008; e
9.15. informa que foram iniciadas as ações necessárias para que os órgãos responsáveis pela Fiscalização e Controle, tais como o Tribunal de Contas da União, Ministério Público Federal e Departamento de Polícia Federal sejam informados dos fatos acontecidos, para as devidas providências e recuperação do dinheiro do Ministério do Turismo.
10. Da análise da defesa apresentada pelo Centro de Iniciativa Turística e pelos Srs. Felipe Cavalcanti Rodrigues e Raimundo Cavalcante Rodrigues, tem-se os seguintes pontos a serem ressaltados:
10.1. os responsáveis limitaram-se a apresentar histórico de tramitação do processo de celebração de convênio, incluindo a aprovação de plano de trabalho, sem, contudo, encaminharem dados que comprovasse a realização do evento; 
10.2.vale ressaltar que todas as liberações dos recursos transferidos pelo Ministério ocorreram de forma esdrúxula, já que em todos os casos de convênios celebrados no Estado da Paraíba, os eventos, objeto do convênio, ocorreram anteriormente à liberação da ordem bancária. Entretanto, em razão de ter sido caracterizado como uma prática usual, vamos nos ater a não aprovação da prestação de contas do convênio em tela, pelo concedente;
10.3.a legislação prevê que os recursos federais são liberados mediante convênios e a obrigação de prestar contas é do convenente, no caso a Cenitur e os seus dirigentes. 
10.4.quanto à celebração de contratos com terceiros, resta esclarecer que se uma empresa privada assina contrato administrativo para a realização de serviços, em que o contratante é órgão ou entidade pública sob a jurisdição desta Corte, e os recursos ali despendidos venham dos cofres públicos federais, fica submetida a todos os controles próprios das avenças públicas, logo, por exigência contratual e legal, tem o dever de comprovar a efetiva realização dos serviços que foram remunerados com estes recursos, porém, não assume a posição de convenente, mas tão somente de solidariedade.
10.5.é sabido que cabe ao gestor de recursos públicos, o dever de zelar e comprovar a correta aplicação dos recursos públicos federais recebidos e pela licitude dos pagamentos deles decorrentes, conduta prevista no parágrafo único do art. 70 da Constituição Federal, no art. 93 do Decreto-Lei 200/1967 e no art. 66 do Decreto 93.872/1986, o que torna os dirigentes responsáveis pelos recursos recebidos e pela sua regular aplicação na consecução do objeto conveniado, bem como a comprovação final, conforme pacífica jurisprudência desta Corte de Contas. 
10.6.conclui-se, por conseguinte, que não procede o argumento da comprovação da realização do evento, ser de responsabilidade exclusiva das empresas contratadas, aliás a cláusula do convênio é clara quanto as obrigações do convenente (Cláusula Terceira, II) .
10.7.também seria de responsabilidade do convenente o cuidado para ao efetuar pagamentos às empresas contratadas, respeitar as fases da liquidação de despesa e os seus requisitos (art. 62 e 63 da Lei 4.320/64) , não adiantando nesta fase do processo, querer questionar parentesco e pagamentos da totalidade dos recursos feito ao Sr. José de Anchieta Martins, sem a devida comprovação do evento; e
10.8.do exposto, conclui-se que os elementos trazidos na defesa não foram suficientes para elidir a irregularidade apontada e afastar o débito dos responsáveis, Centro de Iniciativa Turística - Cenitur e os Srs. Felipe Cavalcanti Rodrigues e Raimundo Cavalcante Rodrigues.
 11.A empresa Sheila Promoções e Eventos-ME e Anchieta Promoções e Eventos-ME apresentaram suas alegações de defesa idênticas e de forma sucinta, nos termos a seguir:
11.1. afirmam que o fato exposto pela notificação é de fácil elucidação, conforme declaração do Deputado Federal Rômulo José de Gouveia, autor da emenda financeira para o evento, que atesta a sua efetiva realização, comprovando-se cabalmente que as respectivas atividades culturais foram realizados a contento;
11.2. a respeito da contratação dos defendentes, asseguram a não necessidade de maiores esclarecimentos tendo em vista não serem suscitadas quaisquer dúvidas a respeito do procedimento adotado e anexado nessa oportunidade;
11.3. quanto à realização do evento e a comprovação dos serviços contratados com as empresas afirmam ter sido de conhecimento público e notório amplamente noticiado pela mídia escrita e televisiva, bem como por diversas reportagens à época, mas que agora se demonstram impossíveis de serem colecionadas ao caderno processual, ante ao lapso temporal de 09 anos;
11.4. para comprovar o alegado aqui é importante destacar que, conforme o estipulado no art. 162 do RI/TCU, as provas que a parte quiser produzir perante o Tribunal devem sempre serem apresentadas de forma documental, não sendo admitida, portanto, prova testemunhal, além de que, o ônus da prova cabe exclusivamente aos responsáveis, conforme estipulam o art. 70, parágrafo único, da Constituição Federal, o art. 93 do Decreto-lei 200/67 e a jurisprudência dessa Corte de Contas Assim, requer-se a juntada de acervo documental que destaca todo o procedimento de contratação da empresa, pugnando pela juntada posterior de cartazes que foram utilizados na divulgação do evento e declarações das bandas que se apresentaram no evento, além doutras comprovações para confirmar o aqui exposto; 
11.5. sendo assim, demonstrada a realização do evento e a prestação dos serviços, afasta-se qualquer ideia de ressarcimento do valor conveniado com Ministério do Turismo; e
11.6. dessa forma, com a documentação acostada aos autos, entendem terem sanado qualquer dúvida existente em relação à execução do objeto das contratações por parte das empresas.
12.Da análise da defesa trazida pelas empresas contratadas, observa-se não terem apresentados qualquer evidência ou fato que permitissem provar a realização do evento. 
13. Sobre a declaração encaminhada pelo Deputado, se apresenta como insuficiente para comprovar a realização do evento. Consoante a jurisprudência deste Tribunal, a apresentação de meras declarações, desacompanhadas de provas mais consistentes, é insuficiente para comprovar a regularidade da aplicação dos recursos públicos transferidos por meio de convênio.
14. Segundo entendimento já pacificado do TCU, essas declarações possuem baixa força probatória, atestando tão-somente a existência da declaração, mas não o fato declarado. Por isso, é dever do interessado demonstrar a veracidade do alegado, principalmente quando não apresentados documentos capazes de estabelecer nexo de causalidade entre o desembolso dos recursos recebidos e os comprovantes de despesas apresentados (Acórdão 571/2014-TCU-Plenário, Relator - André Luís de Carvalho. 4798/2014 -1ª Câmara, Relator - Weder de Oliveira, 1359/2013- 1ª Câmara - Relator José Múcio Monteiro, 5990/2012 - 2ª Câmara, 572/2011 - 2ª Câmara e 166/2009-TCU-Plenário (todos do Relator - José Jorge) , 3.710/2009, 3.131/2010 e 4.059/2010-TCU todos da 1a Câmara e do Relator - Walton Alencar Rodrigues, 4.612/2010-TCU - 2a Câmara, Relator - Augusto Sherman, dentre outros) .
15.Conforme já mencionado anteriormente, a responsabilidade de prestar contas da realização do evento ser de exclusividade da Cenitur, também não procede. Tal interpretação decorre da compreensão de que, relativamente à fiscalização dos gastos públicos, privilegia-se como princípio básico a inversão do ônus da prova, pois cabe ao gestor comprovar a boa aplicação dos dinheiros e valores públicos sob sua responsabilidade. Sobre a responsabilização de agente privado por dano ao erário, os artigos 4º e 5º da Lei 8.443/1992 estabelecem que o Tribunal de Contas da União tem jurisdição própria e privativa, sobre as pessoas e matérias sujeitas à sua competência, abrangendo todos os responsáveis pela aplicação de quaisquer recursos repassados pela União.
16. Assim, com fundamento no §2° do art. 16 da mesma Lei o Tribunal deverá ao julgar irregulares as contas, fixar a responsabilidade solidária do agente público que praticou o ato irregular, e do terceiro que, como contratante ou parte interessada na prática do mesmo ato, de qualquer modo haja concorrido para o cometimento do dano apurado.
17. Sendo assim, não resta dúvida sobre a responsabilidade solidária da empresa e a inversão do ônus da prova, cabendo ao gestor público e à empresa contratada provarem que o evento objeto do convênio foi realizado, conforme definido no termo de convênio e no contrato público realizado entre a Prefeitura e a empresa. A empresa não tem a obrigação de apresentar todos os elementos que compõem a prestação de contas, nos termos da legislação vigente. Essa obrigação é realmente do gestor dos recursos públicos, todavia a empresa tem a obrigação de comprovar a prestação dos serviços pelos quais foi remunerada com recursos públicos. 
18. Nestes termos, conclui-se que as alegações apresentadas pelas empresas se limitaram a argumentos preliminares e superficiais, incapazes de elidir a irregularidade apontada. Sendo assim, diante da ausência de provas concretas que comprovassem a veracidade da realização do evento e de nexo causal entre as despesas declaradas e os recursos do convênio, deverão ser rejeitadas as alegações de defesa apresentadas pelas empresas Sheila Promoções e Eventos e Anchieta Promoções e Eventos-ME e mantido o débito imputado na citação.
19. O Plenário desta Casa sedimentou entendimento de que diversamente do que ocorre no âmbito dos contratos de direito privado, em se tratando de processos atinentes ao exercício do controle financeiro da Administração Pública, tais como o que ora se examina, a boa-fé não pode ser presumida, devendo ser demonstrada, por constituir ônus do gestor, devido ao princípio de supremacia do interesse público que permeia a fiscalização da aplicação dos recursos públicos.
20. Nesse contexto, e após exame de toda a documentação carreada aos autos e não havendo como se vislumbrar a boa-fé na conduta dos responsáveis, conforme determina o § 2º do art. 202 do Regimento Interno do TCU, deverá haver o julgamento imediato desta tomada de contas especial, em consonância com o disposto no art. 202, § 6º, da referida legislação.
21. Vale ressaltar que não ocorreu a prescrição da pretensão punitiva do TCU, conforme Acórdão 1441/2016-TCU-Plenário, Relator - Benjamin Zymler, que uniformizou a jurisprudência acerca dessa questão, uma vez que os atos em análise foram praticados a partir do exercício de 2008 e o prazo geral de prescrição é aquele indicado no art. 205 do Código Civil, que é de 10 anos, podendo, portanto, ser aplicada multa aos responsáveis.
PROPOSTA DE ENCAMINHAMENTO
22. Diante do exposto, submetemos os autos à consideração superior, propondo:
22.1.rejeitar as alegações de defesa apresentadas pelo Centro de Iniciativa Turística, Srs. Felipe Cavalcanti Rodrigues e Raimundo Cavalcante Rodrigues e pelas empresas Anchieta Promoções e Eventos-ME e Sheila Promoções e Eventos-ME;
22.2.com fundamento nos arts. 1º, inciso I, 16, inciso III, alíneas "b" e "c", da Lei 8.443/1992 c/c os arts. 19 e 23, inciso III, da mesma Lei, e com arts. 1º, inciso I, 209, inciso III, 210 e 214, inciso III, do Regimento Interno, que sejam julgadas irregulares as contas do Cenitur - Centro de Iniciativa Turística (CNPJ 08.580.516/0001-64) e dos Srs. Felipe Cavalcanti Rodrigues (CPF XXX.286.024-XX) e Raimundo Cavalcante Rodrigues (CPF XXX.201.034-XX) , condenando-os, solidariamente às empresas Sheila Promoções, Eventos e Serviços Eireli - ME (CNPJ 07.476.459/0001-05) e Anchieta Promoções, Eventos e Serviços Eireli - ME (CNPJ 07.306.113/0001-69) ao pagamento das importâncias discriminadas a seguir, atualizadas monetariamente e acrescidas dos juros de mora, calculados a partir das datas indicadas até a data do efetivo recolhimento do débito, abatendo-se na oportunidade eventual ressarcimento, fixando-lhes o prazo de 15 (quinze) dias para que comprovem, perante o Tribunal, o recolhimento das referidas quantias aos cofres do Tesouro Nacional, nos termos do art. 23, inciso III, alínea "a", da citada Lei c/c o art. 214, inciso III, alínea "a", do Regimento Interno/TCU.
22.2.1. débito solidário do Centro de Iniciativa Turística, dos Srs. Raimundo Cavalcante Rodrigues e Felipe Cavalcanti Rodrigues e empresa Sheila Promoções e Eventos Eireli - ME.
	Valor Histórico (R$) 
	Data de ocorrência

	129.090,91
	27/8/2008

						Data atualizada do débito: R$ 325.270,30 (peça 62) 
22.2.2. débito solidário do Centro de Iniciativa Turística, dos Srs. Raimundo Cavalcante Rodrigues e Felipe Cavalcanti Rodrigues e empresa Anchieta Promoções e Eventos Eireli - ME.
	Valor Histórico (R$) 
	Data de ocorrência

	70.909,09
	26/8/2008

						Data atualizada do débito: R$ 178.669,60 (peça 63) 
22.3. Aplicar, individualmente, à Cenitur - Centro de Iniciativa Turística, aos Srs. Felipe Cavalcanti Rodrigues e Raimundo Cavalcante Rodrigues e as empresas Sheila Promoções, Eventos e Serviços Eireli e Anchieta Promoções, Eventos e Serviços Eireli - ME., a multa prevista no art. 57 da Lei 8.443/1992 c/c o art. 267 do Regimento Interno, com a fixação do prazo de quinze dias, a contar da notificação, para que comprovarem, perante o Tribunal (art. 214, inciso III, alínea "a", do Regimento Interno) , o recolhimento das dívidas aos cofres do Tesouro Nacional, atualizadas monetariamente desde a data do acórdão que vier a ser proferido até a do efetivo recolhimento, se for paga após o vencimento, na forma da legislação em vigor;
22.4. com fulcro no art. 28, inciso II, da Lei no 8.443/92, seja autorizada, desde logo, a cobrança judicial das dívidas, caso não atendidas as notificações;
22.5. autorizar, desde logo, caso requerido, o pagamento das dívidas em até trinta e seis parcelas mensais e consecutivas, nos termos do art. 26 da Lei 8.443/1992 c/c o art. 217 do Regimento Interno, fixando o prazo de quinze dias, a contar do recebimento da notificação, para comprovação perante o Tribunal do recolhimento da primeira parcela, e de trinta dias, a contar da parcela anterior, para comprovação dos recolhimentos das demais parcelas, devendo incidir sobre cada valor mensal, atualizado monetariamente, os juros de mora devidos, na forma prevista na legislação em vigor; e
22.6. encaminhar cópia da deliberação que vier a ser proferida, acompanhada do relatório e voto que a fundamentarem, à Procuradoria da República no Estado da Paraíba, nos termos do art. 209, § 7º, do Regimento Interno do TCU, para adoção das medidas que entender cabíveis.
22.7. encaminhar cópia da deliberação que vier a ser proferida, acompanhada do relatório e voto que a fundamentarem, Tribunal de Contas do Estado da Paraíba, para adoção das medidas que entender cabíveis, em razão de parte dos recursos utilizados serem da contrapartida municipal."
3.	O MPTCU, representado pelo ilustre Procurador Rodrigo Medeiros de Lima, manifestou concordância inicial com a proposta de mérito da Secex/PB, com as consignações constantes do parecer transcrito parcialmente a seguir (peça 70) :
 "O acordo visou a "promoção do evento Circuito Cultural Junino, a ser realizado no período de 27 a 29 de junho de 2008, consolidando atividades artístico-culturais e, particularmente com as apresentações das quadrilhas juninas paraibanas" (peça 2, p. 9) , tendo recebido aporte de R$ 200.000,00 para tanto (peça 2, p. 53) 
No âmbito do Tribunal de Contas da União, os responsáveis acima foram citados (peças 17, 19 e 20) tendo em vista:
[...] a não apresentação das filmagens, fotografias e/ou outros instrumentos lícitos, constando o nome e a logomarca do Ministério do Turismo, que comprovassem a efetiva realização dos serviços contratados às empresas Sheila Promoções e Eventos e Anchieta Promoções e Eventos, nos termos das Notas Técnicas de Análise e Reanálise 129/2010 e 1361/2010.
Adicionalmente, o Sr. Raimundo Cavalcante Rodrigues foi chamado em audiência para justificar a contratação irregular da empresa Sheila Promoções e Eventos por inexigibilidade de licitação "sem que houvesse a publicação no Diário Oficial de União do eventual contrato de exclusividade dos artistas com a empresa contratada" (peça 17, p. 2) .
Além do convenente e de seus dois representantes, foram citadas as empresas contratadas, a saber, Anchieta Promoções, Eventos e Serviços Eireli - ME (peças 43/44) e Sheila Promoções, Eventos e Serviços Eireli - ME (peça 45) , por conta do:
[...] recebimento de recursos federais provenientes do Convênio 912/2008 [...], a título de pagamento por serviços contratados, cuja realização não foi efetivamente comprovada, haja vista a falta de evidências por meio de filmagens, fotografias e/ou outros instrumentos lícitos que permitissem inferir a execução dos serviços, nos termos das Notas Técnicas de Análise e Reanálise 129/2010 e 1361/2010, gerando enriquecimento indevido, com responsabilidade solidária pela reparação do erário.
O Cenitur e os Srs. Raimundo Cavalcante Rodrigues e Felipe Cavalcanti Rodrigues apresentaram defesa comum, embora lavradas em peças próprias (peças 33/35) , alegando que a empresa Sheila Promoções e Eventos "apesar de várias vezes solicitada não comprovou nenhuma apresentação dos Artistas, Atrações, Quadrilhas Juninas e Grupos de Danças. Por isso deixou de atender as solicitações feitas pelo Ministério do Turismo que desde 2008 vem cobrando a comprovação, realização e a execução dos serviços" (peça 33, p. 4) . 
Idênticas considerações se aplicariam, no sentir dos responsáveis, à empresa Anchieta Promoções e Eventos. Em síntese, atribuem às contratadas o dever exclusivo de demonstrar a aplicação dos recursos federais repassados em sede do convênio em epígrafe. 
As empresas Sheila Promoções e Eventos e Anchieta Promoções e Eventos - contratadas, respectivamente, para arregimentar os artistas e providenciar palco, sonorização, iluminação etc. - também se manifestaram uniformemente, embora em peças distintas (peças 57/58) . 
Em suma, apresentam declaração do Sr. Deputado Federal autor da emenda orçamentária que financiou o evento, no sentido de que a festividade teria de fato ocorrido (peça 57, p. 4) . A realização da efeméride, ainda segundo os defendentes, teria sido 
[...] de conhecimento público e notório amplamente noticiado pela mídia, escrita, televisiva bem como por diversas reportagens à época, mas que agora se demonstram impossíveis de serem colecionadas ao caderno processual ante ao lapso temporal, afinal trata-se de evento realizado há mais de 09 anos. (peça 57, p. 2) 
 Por fim, pugnam pela juntada posterior de "cartazes que foram utilizados na divulgação do evento, além doutras comprovações para conformar o aqui exposto" (peça 57, p. 3) . Repare-se que até o momento o aludido material não foi carreado ao processo.
 A Secex/PB, entendendo não comprovada a realização do evento, propõe a rejeição das alegações de defesa dos responsáveis e o julgamento pela irregularidade de suas contas, condenando-os à reposição solidária dos recursos respectivamente percebidos (peça 64, p. 7/8) . Adicionalmente, propugna pela imposição de multa proporcional ao dano, calcada no art. 57 da Lei 8.443/1992, a ser paga individualmente pelos responsáveis.
 O Ministério Público atuante junto ao Tribunal opina de forma semelhante à Secretaria, sem prejuízo dos comentários a seguir.
II
 Assiste razão parcial à Unidade Técnica quando sustenta que a contratada "fica submetida a todos os controles próprios das avenças públicas, logo, por exigência contratual e legal, tem o dever de comprovar a efetiva realização dos serviços que foram remunerados com estes recursos" (peça 64, p. 5) . 
 Mais exatamente, a jurisprudência assente no Tribunal de Contas da União é no sentido evidenciado pelo Voto condutor do Acórdão 6109/2017-TCU-Primeira Câmara (Rel. Min. Vital do Rêgo) , qual seja, o de que "não cabe à empresa contratada a comprovação da regular aplicação de recursos públicos, mas tão somente a comprovação da regular execução contratual". 
 Com efeito, há tempos esta Corte estabeleceu competir aos particulares o dever de demonstrar aos órgãos públicos de controle a regular execução técnica dos contratos consigo firmados.
16. Finalmente, entendemos acertado que, embora verificada irregularidade independente em relação ao débito - é dizer, a indevida contratação direta da empresa Sheila Promoções e Eventos -, a Unidade Técnica tenha se refreado em sugerir a correspondente aplicação de multa autônoma. 
 Contudo, o motivo expresso na audiência expedida (peça 17, p. 2) desviou-se da causa hábil à imposição da multa (exclusividade em desacordo com os termos do Acórdão 96/2008-TCU-Plenário, Rel. Min. Benjamin Zymler) , lastreando-se em premissa equivocada (necessidade de publicação de contrato entre particulares no Diário Oficial da União) . 
 Tal desvio de entendimento, corriqueiro entre os jurisdicionados, é assim esclarecido pelo Voto condutor do Acórdão 5662/2014-TCU-Primeira Câmara (Rel. Min. Bruno Dantas) :
18. É, portanto, o contrato com o empresário, firmado por inexigibilidade de licitação, que deve ser publicado na imprensa oficial, e é para o descumprimento desse requisito que é prevista a glosa dos valores, a qual nada tem a ver com os contatos de exclusividade com os artistas.
19. Ocorre que, ao dar cumprimento essas determinações, o Ministério do Turismo, equivocadamente, incluiu nos termos de convênio clausula exigindo que os convenentes publiquem no DOU "eventuais contratos de exclusividade de artistas com empresários a serem contratados no âmbito deste Convênio, no prazo de 5 (cinco) dias, em conformidade com o artigo 26, da Lei 8.666/93, atualizada, sob pena de glosa dos valores pactuados no presente Instrumento, quando for o caso;"
20. A partir dessa interpretação equivocada, passou-se a atrelar a possibilidade de glosa dos valores repassados (prevista para os casos de falta de publicação da inexigibilidade na imprensa oficial, nos termos do art. 26 da Lei 8.666/1993) , à ausência de apresentação dos contratos de exclusividade com os artistas, sem que houvesse previsão legal nesse sentido.
III
 Efetuados os reparos acima quanto aos fundamentos da condenação propugnada pela Unidade Técnica, este representante do Ministério Público junto ao Tribunal de Contas da União endossa o encaminhamento aconselhado pela Secex/PB (peças 64/65) ."
4.	O processo foi inicialmente pautado para a sessão extraordinária de 21/2/2018, da 2ª Câmara, ocasião em que foi solicitado, pelos patronos da causa (peça 72) , o adiamento da apreciação da Tomada de Contas Especial, considerando-se que não tomaram ciência da pauta extraordinária.
5.	Posteriormente, os causídicos fizeram juntar elementos adicionais, com possível repercussão sobre o mérito do processo (peças 73 e 74) . Ato contínuo, proferi despacho (peça 75) determinando o retorno dos autos à unidade técnica, para análise dos documentos adicionais.
6.	Os autos foram reinstruídos pela Secretaria de Controle Externo de Tomada de Contas Especial (peça 79) , com proposta uniforme quanto ao mérito (peças 80 e 81) , consoante a seguir:
 "Os recursos previstos para a implementação do objeto conveniado foram orçados no valor total de R$ 220.000,00, com a seguinte composição: R$ 20.000,00 de contrapartida da Convenente e R$ 200.000,00 à conta da Concedente, tendo sido liberado, por meio da Ordem Bancária 2008OB900876 de 15/8/2008, com crédito em conta corrente em 19/8/2008 (peça 2, p. 53 e 66) .
2.1.	Mediante Ofício 93/2008 de 15/12/2008, o responsável apresentou a prestação de contas (não constante dos autos - peça 2, p. 55) .
2.2.	A Nota Técnica 129/2010 de 16/9/2010 entendeu pela necessidade de diligência ao Centro de Iniciativa Turística - Cenitur em razão de não terem sido apresentados elementos suficientes que permitissem a emissão de parecer técnico conclusivo a respeito do cumprimento do objeto do convênio em exame, a exemplo de fotografias, filmagens e/ou material de divulgação pós evento que comprovassem a efetiva realização das apresentações contratadas e da infraestrutura, além de declarações do convenente e de autoridade local atestando a realização do evento (peça 2, p. 57-61) .
2.3.	O Centro de Iniciativa Turística - Cenitur foi notificado (Ofício 632/2010 de 16/9/2010) a apresentar documentação complementar, consideradas indispensáveis à análise da efetiva execução do objeto, sob pena da inscrição como inadimplente no Siafi (peça 2, p. 56) .
2.4.	Em resposta ao ofício acima, o Centro de Iniciativa Turística - Cenitur encaminhou em 1/11/2010 documentação complementar com justificativas (peça 2, p. 63-69) .
2.5. 	Em Nota Técnica de Reanálise 1361/2010 de 19/11/2010, ficou constatado que apenas parte da documentação foi considerada válida (declaração do convenente) , mantendo as irregularidades atinentes as fotografias, filmagens e/ou material de divulgação pós evento, das apresentações contratadas e da infraestrutura do show, concluindo que não tinham sido atendidos os requisitos de elegibilidade do convênio supracitado, estando, a execução física reprovada, conforme constatações indicadas em item ressalvas técnicas. Sendo o Centro de Iniciativa Turística - Cenitur notificado da posição do concedente (peça 2, p. 70-73 e 74) .
2.6.	O Centro de Iniciativa Turística - Cenitur e o Sr. Raimundo Cavalcante Rodrigues (Presidente) foram notificados em 24/9/2014 acerca da execução física reprovada e da obrigatoriedade de devolução dos recursos repassados pelo convênio. Em 22/9/2014, o Sr. Felipe Cavalcanti Rodrigues (Tesoureiro) foi também notificado sobre o fato (peça 2, p. 77-83) .
2.7.	O Relatório de Tomada de Contas Especial (peça 2, p. 87-91) , caracterizou as responsabilidades do Centro de Iniciativa Turística - Cenitur e dos Srs. Raimundo Cavalcante Rodrigues e Felipe Cavalcanti Rodrigues em razão das irregularidades na documentação exigida para prestação de contas do Convênio 912/2008.
2.8.	O Relatório e o Certificado de Auditoria, além do Parecer do Dirigente do Órgão de Controle Interno, todos de n.º 2206/2014, foram unânimes em concluir pela irregularidade das contas. O Pronunciamento Ministerial também se coaduna aos pareceres anteriores (peça 2, p. 111-116 e 123) .
2.9.	Conforme instrução presente na peça 14, foi proposta a realização das seguintes citações, tendo em vista oportunizar a apresentação de alegações de defesa referentes às despesas efetuadas com recursos federais oriundos do Convênio 912/2008 (siafi 629882) , sem a devida comprovação: 	Srs. Raimundo Cavalcante Rodrigues e Felipe Cavalcanti Rodrigues solidariamente com o Centro de Iniciativa Turística e a empresa Sheila Promoções e Eventos-ME; e 	Srs. Raimundo Cavalcante Rodrigues e Felipe Cavalcanti Rodrigues, solidariamente com o Centro de Iniciativa Turística e a empresa Anchieta Promoções e Eventos-ME.
2.10. Em nova instrução confeccionada (peça 64) , procedeu-se ao exame das defesas oferecidas, oportunidade em que os elementos juntados pelos responsáveis foram considerados insuficientes para afastar as irregularidades inicialmente observadas. Segundo consta da referida peça, os arrolados não lograram comprovar a realização do evento e as apresentações dos artistas contratados. Por essa razão, foi proposto o julgamento pela irregularidade das contas do gestor e condenação solidária ao pagamento dos débitos apurados.
2.11. Prosseguindo, antes que estes autos fossem a julgamento, o Sr. Raimundo Cavalcante Rodrigues apresentou elementos adicionais (peças 73 e 74) . Ato contínuo, o Sr. Ministro Relator Aroldo Cedraz determinou o exame da nova documentação, conforme consta do Despacho presente na peça 75. 
ANÁLISE DOS PRESSUPOSTOS DE PROCEDIBILIDADE DA IN/TCU 71/2012 
3.	No tocante à possibilidade de ocorrência do transcurso de mais de dez anos desde o fato gerador sem que tenha havido a ciência das irregularidades pelos responsáveis (art. 6º, inciso II, c/c art. 19, da IN/TCU 71/2012, modificada pela IN/TCU 76/2016) , verifica-se que isso não ocorreu, tendo em vista que os fatos datam de 26/8/2008 e 27/8/2008 e a autorização para as citações data de 13/2/2017, conforme Pronunciamento da Unidade constante da peça 15, mediante delegação de competência concedida pela Portaria MIN-AC 1, de 11/1/2017 (BTCU 01/2017) , do Exmo. Ministro-Relator Aroldo Cedraz, e a subdelegação de competência concedida pela Portaria SECEX/PB 12/2016. Logo, o lapso temporal entre os fatos geradores e o conhecimento pelos responsáveis do questionamento das irregularidades não acarretou prejuízo a suas defesas. 
3.1. Verifica-se que o valor atualizado do débito apurado (sem juros) , em 13/2/2017 (data das citações) , foi de R$ 336.940,00, sendo, portanto, superior ao mínimo de R$ 100.000,00, na forma estabelecida conforme os arts. 6º, inciso I e § 3º, inciso I, e 19, da IN/TCU 71/2012, modificada pela IN/TCU 76/2016. 
3.2. A tomada de contas especial está, assim, devidamente constituída e em condição de ser instruída. 
EXAME TÉCNICO
Novos Elementos 
4.	As duas peças adicionadas pelo responsável contêm argumentação fundamentada na tese de que o convênio celebrado não previa a exigência de comprovação da realização do evento por meio de filmagens, fotografias e/ou outros instrumentos lícitos, constando o nome e a logomarca do Ministério do Turismo. Tal exigência teria começado a viger apenas após 2010, quando o órgão passou a considera-la como essencial para a comprovação da realização do objeto pactuado. 
4.1	. Tal entendimento, segundo alega, estaria contido no Acórdão 5480/2013-TCU-Primeira Câmara, relatado pelo Sr. Ministro-Substituto Weder de Oliveira e no Acórdão 1459/2012-TCU-Plenário (Ministro Relator Augusto Nardes) . Na referida decisão, dentre outros pontos, o TCU teria considerado que a mera inexistência de registro fotográfico, por si só, não constituiria fundamentação para a desaprovação das contas. 
4.2	. De acordo com a defesa, para efeitos de prestação de contas, a avença firmada teria especificado apenas a obrigatoriedade dos seguintes documentos: relatório de cumprimento do objeto, explicitando a repercussão do mesmo; declaração de realização dos objetivos a que se propunha o instrumento; relação de bens produzidos ou adquiridos; relação de treinados ou capacitados, quando for o caso; comprovante de recolhimento do saldo de recursos, quando houver; e termo de compromisso obrigando o convenente a manter os documentos relacionados ao convênio pelo prazo de dez anos, contados da data em que foi aprovada a prestação de contas. 
Análise
4.3. Examinando as novas alegações juntadas, observa-se que o responsável insiste na tese de que não seriam exigidas fotografias e filmagens do evento, uma vez não estarem contidas no convênio.
4.4. Contudo, a Cláusula Décima Segunda (Da Prestação de Contas) , em seu Parágrafo Segundo, elenca uma série de documentos e informações que deverão ser inseridos no Siconv. Quando tal inserção não for possível, tais elementos deverão ser apresentados ao concedente. Dentre estes, destacam-se os seguintes: 
e)  	comprovação, por meio de fotografia, jornal, vídeo etc., da fixação da logomarca do Ministério do Turismo no material promocional;
f) 	cópia das faturas, recibos, notas fiscais e quaisquer outros documentos comprobatórios das despesas com a execução deste Convênio;
h) 	cópia do comprovante de veiculação e fotografia com o endereço do anúncio em outdoor, frontlight ou luminoso;
i) 	comprovação por meio de fotografia, nos casos em que houver banners, faixas, troféus e medalhas, de cada peça afixada ou entregue; e
j) 	cópia do anúncio em vídeos, cds, dvds, entre outros, e, ainda, comprovante de veiculação dos anúncios em rádios, tv, jornais, revistas ou catálogos, se for o caso. 
4.5. Verifica-se, portanto, que a previsão da exigência de fotografias e filmagens é bastante explícita na avança celebrada, não cabendo acolhimento da tese da defesa.
4.6. No que se refere ao Acórdão 5480/2013-TCU-Primeira Câmara, observa-se que o Tribunal se posiciona no sentido de que a falta de fotografias não seria suficiente para rejeição das contas lá apreciadas, uma vez que o conjunto probatório de documentos apresentados (naquele processo) apontava a regularidade da execução do convênio.
4.7. No presente caso, ao contrário, não existem quaisquer outros elementos capazes de comprovar a realização do evento e dos shows contratados. Ou seja, a questão não se resume à falta de filmagens e fotografias. Em verdade, não foi anexado qualquer documento que se mostre hábil no sentido de demonstrar a execução do objeto.
4.8	. Ainda sobre a decisão do Tribunal, em outro trecho destacado pela defesa, é possível observar a ênfase do Tribunal no sentido de que o Tomador de Contas deve "considerar o conjunto dos elementos comprobatórios apresentados pelo convenente, valendo-se de todos os meios necessários capazes de formar sua conclusão acerca do cumprimento do objeto pactuado".
4.9. Prosseguindo, quanto ao Acórdão 1459/2012-TCU-Plenário, constata-se que esta Corte é bastante clara ao entender ser possível sim a aprovação da prestação de contas, mesmo diante da ausência de fotos e filmagens, "desde que o cumprimento do objeto pelo convenente reste indubitavelmente comprovado por meio de outros documentos".
4.10. No presente caso, entretanto, conforme já relatado nesta instrução e também nas anteriores, não há elementos capazes de comprovar a realização dos shows e dos serviços contratados e as novas peças juntadas igualmente não acrescentaram nada nesse sentido. 
4.11. Desse modo, em que pesem as alegações adicionais oferecidas pelo Sr. Raimundo Cavalcante Rodrigues, resta inalterado o posicionamento até aqui adotado, razão pela qual serão integralmente reiterados os termos da proposta de encaminhamento formulada na última instrução, juntada na peça 64.
CONCLUSÃO
5.	Findo o exame dos novos elementos juntados e, em atendimento ao Despacho de peça 75, pode-se concluir que existe sim a exigência de fotos, vídeos ou filmagens para comprovação da execução do objeto do convênio celebrado.
5.1. Ademais, no que tange às alegações adicionais, constata-se que estas não lograram modificar o entendimento constante das instruções precedentes, inclusive no tocante à ausência de elementos nos autos que possam atestar a boa-fé dos responsáveis.
INFORMAÇÕES ADICIONAIS
6.	Em atendimento ao item 9.4, do Acórdão 1772/2017-TCU-Plenário, Relator Ministro Augusto Sherman Cavalcanti, foi efetuada pesquisa no sistema processual do TCU, tendo sido encontradas as seguintes tomadas de contas especiais: TC Processo 003.297/2015-2, em desfavor de Anchieta Promoções, Eventos e Serviços Eireli - ME; e os processos TC Processo 006.144/2013-6, TC Processo 003.519/2015-5 e TC Processo 027.159/2015-9, as três em desfavor de Sheila Promoções, Eventos e Serviços Eireli - ME. Registre-se que todas estão em aberto e com débitos imputáveis aos responsáveis.  
6.1. Vale ressaltar que a pretensão punitiva do TCU, conforme Acórdão 1441/2016-TCU-Plenário, que uniformizou a jurisprudência acerca dessa questão, subordina-se ao prazo geral de prescrição indicado no art. 205, do Código Civil, que é de 10 anos, contado da data de ocorrência da irregularidade sancionada, nos termos do art. 189, do Código Civil, sendo este prazo interrompido pelo ato que ordenar a citação, a audiência ou a oitiva do responsável. No caso em exame, não ocorreu a prescrição. Verifica-se que os pagamentos impugnados são de 26/8/2008 e 27/8/2008 e a autorização para as citações data de 13/2/2017, conforme Pronunciamento da Unidade constante da peça 15, mediante delegação de competência concedida pela Portaria MIN-AC 1, de 11/1/2017 (BTCU 01/2017) , do Exmo. Ministro-Relator Aroldo Cedraz, e a subdelegação de competência concedida pela Portaria SECEX/PB 12/2016) , razão pela qual será proposta aplicação de sanção.
PROPOSTA DE ENCAMINHAMENTO
7.	Diante do exposto, submetem-se os autos à consideração superior, propondo:
7.1	.rejeitar as alegações de defesa apresentadas pelo Centro de Iniciativa Turística, Srs. Felipe Cavalcanti Rodrigues e Raimundo Cavalcante Rodrigues e pelas empresas Anchieta Promoções e Eventos-ME e Sheila Promoções e Eventos-ME;
7.2. julgar irregulares, com fundamento nos arts. 1º, inciso I, 16, inciso III, alíneas "b" e "c", da Lei 8.443/1992 c/c os arts. 19 e 23, inciso III, da mesma Lei, e com arts. 1º, inciso I, 209, inciso III, 210 e 214, inciso III, do Regimento Interno, as contas do Cenitur - Centro de Iniciativa Turística (CNPJ 08.580.516/0001-64) e dos Srs. Felipe Cavalcanti Rodrigues (CPF XXX.286.024-XX) e Raimundo Cavalcante Rodrigues (CPF XXX.201.034-XX) , condenando-os, solidariamente às empresas Sheila Promoções, Eventos e Serviços Eireli - ME (CNPJ 07.476.459/0001-05) e Anchieta Promoções, Eventos e Serviços Eireli - ME (CNPJ 07.306.113/0001-69) , ao pagamento das importâncias discriminadas a seguir, atualizadas monetariamente e acrescidas dos juros de mora, calculados a partir das datas indicadas até a data do efetivo recolhimento do débito, abatendo-se na oportunidade eventual ressarcimento, fixando-lhes o prazo de 15 (quinze) dias para que comprovem, perante o Tribunal, o recolhimento das referidas quantias aos cofres do Tesouro Nacional, nos termos do art. 23, inciso III, alínea "a", da citada Lei c/c o art. 214, inciso III, alínea "a", do Regimento Interno/TCU;
7.2.1.	débito solidário do Centro de Iniciativa Turística, dos Srs. Raimundo Cavalcante Rodrigues e Felipe Cavalcanti Rodrigues e empresa Sheila Promoções e Eventos Eireli - ME;
	Valor Histórico (R$) 
	Data de ocorrência

	129.090,91
	27/8/2008

			Valor do débito em 8/9/2017: R$ 325.270,30 (peça 62) 
7.2.2.	débito solidário do Centro de Iniciativa Turística, dos Srs. Raimundo Cavalcante Rodrigues e Felipe Cavalcanti Rodrigues e empresa Anchieta Promoções e Eventos Eireli - ME;
	Valor Histórico (R$) 
	Data de ocorrência

	70.909,09
	26/8/2008

			Valor do débito em 8/9/2017: R$ 178.669,60 (peça 63) 
7.3. aplicar, individualmente, à Cenitur - Centro de Iniciativa Turística, aos Srs. Felipe Cavalcanti Rodrigues e Raimundo Cavalcante Rodrigues e às empresas Sheila Promoções, Eventos e Serviços Eireli e Anchieta Promoções, Eventos e Serviços Eireli - ME., a multa prevista no art. 57 da Lei 8.443/1992 c/c o art. 267 do Regimento Interno, com a fixação do prazo de quinze dias, a contar da notificação, para que comprovarem, perante o Tribunal (art. 214, inciso III, alínea "a", do Regimento Interno) , o recolhimento das dívidas aos cofres do Tesouro Nacional, atualizadas monetariamente desde a data do acórdão até a do efetivo recolhimento, se for paga após o vencimento, na forma da legislação em vigor;
7.4. autorizar, com fulcro no art. 28, inciso II, da Lei no 8.443/92, desde logo, a cobrança judicial das dívidas, caso não atendidas as notificações;
7.5. autorizar, desde logo, caso requerido, o pagamento das dívidas em até trinta e seis parcelas mensais e consecutivas, nos termos do art. 26 da Lei 8.443/1992 c/c o art. 217 do Regimento Interno, fixando o prazo de quinze dias, a contar do recebimento da notificação, para comprovação perante o Tribunal do recolhimento da primeira parcela, e de trinta dias, a contar da parcela anterior, para comprovação dos recolhimentos das demais parcelas, devendo incidir sobre cada valor mensal, atualizado monetariamente, os juros de mora devidos, na forma prevista na legislação em vigor; e
7.6. encaminhar cópia da deliberação que vier a ser proferida ao Procurador-Geral da República no Estado da Paraíba, nos termos do art. 209, § 7º, do Regimento Interno do TCU, para adoção das medidas que entender cabíveis, informando-lhe que o inteiro teor da deliberação pode ser consultado no endereço www.tcu.gov.br/acordaos;
7.7. encaminhar cópia da deliberação que vier a ser proferida ao Tribunal de Contas do Estado da Paraíba, para adoção das medidas que entender cabíveis, em razão de parte dos recursos utilizados serem da contrapartida municipal, informando-lhe que o inteiro teor da deliberação pode ser consultado no endereço www.tcu.gov.br/acordaos.
7.	O ilustre representante do Ministério Público de Contas, Procurador Rodrigo Medeiros de Lima, aderiu, em parte, à proposta de encaminhamento da SecexTCE, nos termos do parecer final transcrito a seguir (peça 82) , entendendo pela exclusão da condenação sugerida para as empresas Sheila Promoções, Eventos e Serviços Eireli - ME e Anchieta Promoções, Eventos e Serviços Eireli - ME:
	"Analisa-se Tomada de Contas Especial (TCE) instaurada pelo Ministério do Turismo (MTur) , em vista de deficiências na prestação de contas relativa ao Convênio 912/2008, celebrado com a associação privada Centro de Iniciativa Turística (Cenitur) , tendo por responsáveis a própria entidade e os Srs. Raimundo Cavalcante Rodrigues (presidente do Cenitur) e Felipe Cavalcanti Rodrigues (tesoureiro) . O objeto do acordo consistiu no "apoio à realização do projeto intitulado 'Circuito Cultural Junino de Quadrilhas', a ser realizado no Município de Campina Grande/PB (peça 2, p. 32) .
 O acordo visou à "promoção do evento Circuito Cultural Junino, a ser realizado no período de 27 a 29 de junho de 2008, consolidando atividades artístico-culturais e, particularmente com as apresentações das quadrilhas juninas paraibanas" (peça 2, p. 9) . A fim de concretizar o projeto, o MTur transferiu R$ 200.000,00 à conta específica do convênio por meio da Ordem Bancária 2008OB900876, de 15/8/2008 (peça 2, p. 53) , tendo o crédito sido liberado em 19/8/2008 (peça 2, p. 66) . 
A Secex/PB, no uso de competência delegada pelo Ministro Relator do processo, promoveu a citação dos agentes mencionados na fase interna da TCE (peças 17, 19 e 20) , bem assim das duas empresas contratadas para realização dos espetáculos: Sheila Promoções, Eventos e Serviços Eireli - ME, e Anchieta Promoções, Eventos e Serviços Eireli - ME (peças 43 e 45) . 
O Cenitur e os Srs. Raimundo Cavalcante Rodrigues e Felipe Cavalcanti Rodrigues foram citados (peças 17, 19 e 20) tendo em vista:
[...] a não apresentação das filmagens, fotografias e/ou outros instrumentos lícitos, constando o nome e a logomarca do Ministério do Turismo, que comprovassem a efetiva realização dos serviços contratados às empresas Sheila Promoções e Eventos e Anchieta Promoções e Eventos, nos termos das Notas Técnicas de Análise e Reanálise 129/2010 e 1361/2010.
Já as empresas contratadas foram citadas sob o seguinte fundamento:
Ato impugnado: recebimento de recursos federais provenientes do Convênio 912/2008 (siafi 629882) , celebrado entre o Ministério do Turismo e o Centro de Iniciativa Turística - Cenitur, associação privada com sede em Campina Grande/PB, tendo por objeto o apoio à realização do projeto intitulado "Circuito Cultural Junino de Quadrilhas", a título de pagamento por serviços contratados, cuja realização não foi efetivamente comprovada, haja vista a falta de evidências por meio de filmagens, fotografias e/ou outros instrumentos lícitos que permitissem inferir a execução dos serviços, nos termos das Notas Técnicas de Análise e Reanálise 129/2010 e 1361/2010, gerando enriquecimento indevido, com responsabilidade solidária pela reparação do erário.
 (peças 43 e 45, p. 1) 
O Cenitur e os Srs. Raimundo Cavalcante Rodrigues e Felipe Cavalcanti Rodrigues apresentaram defesa comum, embora lavradas em peças próprias (peças 33-35) , alegando que a empresa Sheila Promoções, Eventos e Serviços Eireli - ME "apesar de várias vezes solicitada, não comprovou nenhuma apresentação dos Artistas, Atrações, Quadrilhas Juninas e Grupos de Danças. Por isso deixou de atender as solicitações feitas pelo Ministério do Turismo que desde 2008 vem cobrando a comprovação, realização e a execução dos serviços" (peça 33, p. 3) . 
 Idênticas considerações se aplicariam, no sentir dos responsáveis, à empresa Anchieta Promoções, Eventos e Serviços Eireli - ME. Em síntese, atribuem às contratadas o dever (exclusivo) de demonstrar a aplicação dos recursos federais repassados em sede do convênio em epígrafe.  
As empresas Sheila Promoções, Eventos e Serviços Eireli - ME e Anchieta Promoções, Eventos e Serviços Eireli - ME, contratadas, respectivamente, para arregimentar os artistas e providenciar palco, sonorização, iluminação etc., também se manifestaram uniformemente, embora em peças distintas (peças 57 e 58) . 
Em suma, apresentam declaração do Sr. Deputado Federal autor da emenda orçamentária que financiou o evento, no sentido de que a festividade teria de fato ocorrido (peça 57, p. 4) . A realização do evento, ainda segundo os defendentes, teria sido 
[...] de conhecimento público e notório amplamente noticiado pela mídia, escrita, televisiva bem como por diversas reportagens à época, mas que agora se demonstram impossíveis de serem colecionadas ao caderno processual ante ao lapso temporal, afinal trata-se de evento realizado há mais de 09 anos. 
 (peça 57, p. 2) 
 Por fim, pugnam pela juntada posterior de "cartazes que foram utilizados na divulgação do evento, além doutras comprovações para conformar o aqui exposto" (peça 57, p. 3) . Repare-se que até o momento o aludido material não foi carreado ao processo.
 A Secex/PB, entendendo não comprovada a realização do evento, propôs a rejeição das alegações de defesa dos responsáveis e o julgamento pela irregularidade de suas contas, condenando-os à reposição solidária dos recursos respectivamente percebidos (peça 64, p. 7/8) . Adicionalmente, propugna pela imposição de multa proporcional ao dano, calcada no art. 57 da Lei 8.443/1992, a ser paga individualmente pelos responsáveis.
 O Ministério Público de Contas da União, intervindo no processo anteriormente (peça 70) , aquiesceu, na essência, à proposta da unidade técnica.
 Nesse ínterim, encontrando-se o processo já no Gabinete do Ministro Relator do feito, o responsável Raimundo Cavalcante Rodrigues requereu a juntada de documentação (peça 74) que, no seu entendimento, comprovaria a execução física do convênio. Os referidos documentos consistem em cópias do comprovante de depósito da contrapartida (peça 74, p. 10) , do extrato do contrato (peça 74, p. 11-12) , de documentos fiscais das empresas contratadas (peça 74, p. 15-16 e 17-19) , bem assim dos cheques usados para pagá-las (peça 74, p. 17 e 20) , além de outros documentos já constantes dos autos.
 À parte o material mencionado, o memorial de peça 74 alega que o dever de demonstrar a realização dos eventos mediante fotografias ou filmagens somente teria sido instituído normativamente pelo MTur a partir de 2010, não sendo exigível, portanto, no caso do Convênio 912/2008.
 Por meio do despacho de peça 75, o Ministro Relator do processo determinou o retorno dos autos à unidade técnica, a fim de que o conteúdo da peça 74 fosse analisado.
 Tendo examinado o teor da peça 74, a Secex-TCE bem percebeu que os documentos trazidos não tangenciam a execução física do acordo. Adicionalmente, transcrevendo excerto do instrumento do convênio (peça 2, p. 45) , a unidade técnica demonstrou cabalmente que "a previsão da exigência de fotografias e filmagens é bastante explícita na avança celebrada, não cabendo acolhimento da tese da defesa" (peça 79, p. 4) . 
 Em consequência, a secretaria propugna pela rejeição das alegações de defesa apresentadas, com a consequente condenação em débito solidário dos responsáveis, cumulada com a aplicação de multa individual a cada um daqueles agentes, com fulcro no art. 57 da Lei 8.443/1992 (peça 79, p. 5-6) .
 O Ministério Público de Contas da União aquiesce, no essencial, à proposta condenatória lavrada pela Secex-TCE. Ponderamos, todavia, ser espúrio o fundamento levantado para condenar as empresas contratadas - a saber, o "recebimento de recursos federais provenientes do Convênio 912/2008 (...) a título de pagamento por serviços contratados, cuja realização não foi efetivamente comprovada" (ofícios de citação de peças 43 e 45) . 
II
 A Lei Maior fixa, em seu art. 70, parágrafo único, que o dever de prestar contas caberá àquele que tenha utilizado, arrecadado, guardado, gerenciado e administrado bens e valores públicos ou pelos quais a União responda. Induvidosamente, é esse o caso do Cenitur e dos Srs. Raimundo Cavalcante Rodrigues e Felipe Cavalcanti Rodrigues.
A falta de comprovação da execução física do evento opera contra eles a obrigação de ressarcir o erário, conforme pacífica jurisprudência dessa Corte de Contas.
As empresas contratadas, todavia, não podem ser responsabilizadas pela conduta faltosa dos dirigentes da Cenitur. Ocorrendo vício na prestação de contas por parte da convenente, a jurisprudência do Tribunal abstém-se de responsabilizar o fornecedor contratado, tal como decidido no Acórdão 220/2018-TCU-Plenário (Rel. Min. Augusto Sherman Cavalcanti) , tendo o Colegiado acompanhado a seguinte manifestação do Eminente Subprocurador-Geral Lucas Rocha Furtado (TC Processo 002.858/2012-0, peça 193) :
Ora, como se vê, a unidade técnica, acerca da irregularidade imputada ao CRB, não formulou juízo de certeza, havendo mesmo admitido isso quando, adiante, demonstra que sua proposta se dá em atenção ao fato de que "não se verificam elementos comprobatórios associados a essas alegações [de que os serviços foram efetivamente realizados]" e frente à sua compreensão de que "cabe ao jurisdicionado a comprovação do uso regular dos recursos, com inversão do ônus da prova". Há, porém, pelo menos dois equívocos nessas considerações. A primeira é de que a pessoa jurídica privada, apenas por ser jurisdicionada, tem o dever de prestar contas. O julgamento de contas, é verdade, está abrangido na jurisdição do TCU, o que não significa, porém, que toda a jurisdição do TCU implica e autoriza o julgamento de contas. O julgamento de contas atende a seus próprios requisitos, conforme a Constituição Federal. E o segundo equívoco é supor que o dever de prestar contas inverte também o ônus da prova sobre a acusação de superfaturamento. Cabe ao órgão acusador produzir a prova do superfaturamento e suscitar a defesa dos responsáveis, não bastando apenas cogitar da hipótese e exigir prova em contrário.
 Em síntese, não se opera "inversão do onus probandi" [rectius: não incide dever de prestar contas] em relação ao particular que tenha percebido recursos a título de remuneração, à falta de evidência de que tenha concorrido para o cometimento de desfalque. Nessa linha de raciocínio, preleciona o Voto condutor do Acórdão 721/2016-TCU-Plenário (Rel. Min. Vital do Rêgo) :
107. Lembro que, na linha da jurisprudência deste Tribunal, em processos de auditoria, o ônus da prova sobre falhas na execução do objeto cabe ao TCU. Quaisquer ocorrências consideradas ilegais devem estar acompanhadas de fundamentação que permita a identificação do dano, da ilegalidade e do responsável por sua autoria ou, ao menos, da entidade ou empresa que tenha contribuído para a prática do ato inquinado.
Em igual sentido, discorre o Voto condutor do Acórdão 1522/2016-TCU-Plenário (Rel. Min. Benjamin Zymler) :
21. Embora não seja possível, a rigor, falar de partes antagônicas nos processos do Tribunal, entendo que, grosso modo, a distribuição do ônus probatório nos processos de fiscalização segue a disciplina do art. 373 do Código de Processo Civil, o qual deve ser lido segundo as peculiaridades da atividade de controle externo. Dessa forma, incumbe à Secretaria do Tribunal demonstrar os fatos apurados nas fiscalizações, mediante a juntada das evidências que os suportem, e aos órgãos fiscalizados e aos terceiros interessados, os fatos impeditivos, modificativos ou extintivos dos deduzidos pelo corpo instrutivo do Tribunal a partir das evidências colhidas na auditoria ou na instrução.
 Repisamos: tendo em mente que a presunção de dano promana de falha atribuível unicamente à Cenitur e seus dirigentes (i.e. defeito na prestação de contas) , o Ministério Público entende incabível buscar o ressarcimento junto às sociedades empresariais contratadas. 
III
Diante das considerações encartadas neste parecer, o Parquet de Contas adere, em parte, à proposta de encaminhamento elaborada pela Secex-TCE (peças 79-81) , retificando-a, ao dela excluir a condenação das empresas Sheila Promoções, Eventos e Serviços Eireli - ME e Anchieta Promoções, Eventos e Serviços Eireli - ME."
	É o Relatório.

Inaldo Rocha Leitão (OAB/DF 2.380-A), Gentil Ferreira de Souza Neto (OAB/DF 40.008), Sara Maria da Silva Chamorro (OAB/DF 55.011) e outros, representando Raimundo Cavalcante Rodrigues.

Procurador Rodrigo Medeiros de Lima.

TOMADA DE CONTAS ESPECIAL. IRREGULARIDADES NA PRESTAÇÃO DE CONTAS DE CONVÊNIO. AUSÊNCIA DE COMPROVAÇÃO DA REGULAR APLICAÇÃO DE PARTE DOS RECURSOS NA REALIZAÇÃO DO PROJETO CIRCUITO CULTURAL JUNINO DE QUADRILHAS. CONTAS IRREGULARES COM DÉBITO E MULTA. CIÊNCIA.

TOMADA DE CONTAS ESPECIAL (TCE)

Secretaria de Controle Externo no Estado da Paraíba (Secex-PB).

Para a execução do Convênio nº 912/2008 (SIAFI 629882) , tendo como objeto a realização do projeto "Circuito Cultural Junino de Quadrilhas", foram repassados recursos federais ao Centro de Iniciativa Turística - Cenitur, associação privada com sede no município de Campina Grande/PB, totalizando R$ 200.000,00, cuja regular aplicação não foi comprovada pelos responsáveis, consoante exame inicial empreendido pelo Ministério do Turismo, que apontou irregularidades na prestação de contas.
2.	Remetido o processo ao Tribunal, a unidade técnica promoveu a citação da entidade e de seus dirigentes, Raimundo Cavalcante Rodrigues (Presidente) e Felipe Cavalcanti Rodrigues (Tesoureiro) , bem como das empresas contratadas, Anchieta Promoções e Eventos Eireli - ME e Sheila Promoções e Eventos Eireli - ME, que compareceram aos autos com alegações de defesa, as quais foram analisadas e rejeitadas pela Secex/PB, com proposta, ao final, pela irregularidade das contas e condenação em débito solidário, bem como a aplicação da multa prevista no art. 57 da Lei 8.443/1992.
3.	Como visto no Relatório precedente, as irregularidades consistiram, em resumo, além da contratação irregular fundada no art. 25, inciso III, da Lei 8.666/1993, na não apresentação das filmagens, fotografias e/ou outros instrumentos lícitos, constando o nome e a logomarca do Ministério do Turismo (exigência constante do instrumento de convênio) , aptos a comprovar a efetiva realização dos eventos festivos, nos termos das Notas Técnicas de Análise e Reanálise 129/2010 e 1.361/2010, do Concedente (peça 8, p. 109) .
4.	Com efeito, verifica-se a inexistência, nos autos e na documentação complementar apresentada pelos responsáveis, de evidências comprobatórias da efetiva realização do objeto do Convênio.
5.	Nesse contexto, pertinente informar a pacífica jurisprudência desta Corte de Contas, no sentido de que, ex vi do art. 70, parágrafo único, da Constituição Federal, e do art. 93 do Decreto-lei nº 200/1967, o ônus de comprovar a regularidade integral na aplicação dos recursos públicos compete ao gestor, por meio de documentação consistente, que demonstre cabalmente os gastos efetuados, bem assim o nexo causal entre estes e os recursos repassados.
6.	Assim, manifesto concordância com a proposta de mérito da Secex/PB, à exceção da responsabilização das empresas contratadas, aliando-me aos esclarecimentos apresentados pelo ilustre representante do MPTCU em seu parecer, cujos fundamentos incorporo desde já às minhas razões de decidir, considerando-se as ocorrências apontadas nos autos e o fato de os responsáveis não terem logrado êxito em afastar as irregularidades que lhes foram imputadas.
7.	Nesse contexto, relativamente às empresas citadas nos autos, verifico ainda que, nos instrumentos de contrato firmados com o Cenitur (peça 8, p. 19-29) , não constaram as exigências anotadas nos ofícios de citação, cujo ato impugnado consistiu no:
"recebimento de recursos federais provenientes do Convênio 912/2008 (siafi 629882) , celebrado entre o Ministério do Turismo e o Centro de Iniciativa Turística - Cenitur, associação privada com sede em Campina Grande/PB, tendo por objeto o apoio à realização do projeto intitulado 'Circuito Cultural Junino de Quadrilhas', a título de pagamento por serviços contratados, cuja realização não foi efetivamente comprovada, haja vista a falta de evidências por meio de filmagens, fotografias e/ou outros instrumentos lícitos que que permitissem inferir a execução dos serviços, nos termos das Notas Técnicas de Análise e Reanálise 129/2010 e 1361/2010, gerando enriquecimento indevido, com responsabilidade solidária pela reparação do erário." (Destaquei) 
8.	Como bem esclarecido no parecer do MPTCU, a responsabilidade quanto à comprovação da realização do evento cabia ao Cenitur e a seus gestores e a unidade técnica demonstrou cabalmente que "a previsão da exigência de fotografias e filmagens é bastante explícita na avança celebrada, não cabendo acolhimento da tese da defesa" (peça 79, p. 4) .
9.	Assim, entendo que no presente caso concreto não deve subsistir a responsabilização das empresas contratadas, considerando a ausência de dever contratual quanto à documentação e à comprovação da realização do evento, de modo que indevida a exigência de apresentação de tais elementos pelas contratadas, por ausência de ônus legal ou contratual para demonstrar a boa aplicação de recursos públicos. Nesse sentido, o precedente desta Corte de Contas, a teor do Acórdão 6636/2018-TCU-Primeira Câmara (rel. Ministro Marcos Bemquerer) .
10.	Por fim, em reforço às conclusões quanto à escorreita responsabilização dos agentes envolvidos e à aplicação do entendimento que afasta a tese da prescrição da pretensão punitiva, esclareço que a primeira ocorre em absoluta sintonia com os elementos e provas existentes nos autos, em especial porque os responsáveis não se dignaram a comprovar, quando instados para tanto, por meio do envio de documentação idônea, a boa e regular aplicação dos recursos federais repassados e a realização do evento conveniado.
11.	Quanto à segunda, aplica-se ao caso o disposto no Acórdão 1441/2016-TCU-Plenário, tendo em vista as datas de ocorrência da irregularidade inaugural (recebimento dos recursos federais em 08/2008) e de interrupção do prazo que corre à conta da responsabilização dos agentes, em face da citação promovida (2/2017) .
12.	Por fim, deve ser autorizado, desde já, o parcelamento do débito e da multa, bem assim a respectiva cobrança judicial, caso não atendidas as notificações.
13.	Outrossim, como alvitrado, faz-se necessária a remessa de cópia da deliberação a ser proferida, ao órgão regional da Procuradoria da República no Estado da Paraíba, para as providências cabíveis, ex vi do § 7o, in fine, do art. 209 do Regimento Interno do TCU, em assim ao Tribunal de Contas do Estado, em vista da aplicação de recursos da contrapartida municipal.
	Ante o exposto, acolhendo parcialmente a proposta da Secex/PB, com os ajustes sugeridos pelo MPTCU, VOTO por que seja adotada a deliberação que ora submeto a este Colegiado.
TCU, Sala das Sessões Ministro Luciano Brandão Alves de Souza, em 22 de setembro de 2020.
AROLDO CEDRAZ 
Relator